【裁判字號】    98,上訴,223
【裁判日期】    980430
【裁判案由】    違反醫師法
【裁判全文】
臺灣高等法院高雄分院刑事判決         98年度上訴字第223號
上  訴  人  臺灣屏東地方法院檢察署檢察官
被      告  甲○○
選任辯護人  陳俊偉律師
上列上訴人因被告違反醫師法案件，不服臺灣屏東地方法院97年
度訴字第816 號中華民國97年12月30日第一審判決（聲請簡易判
決處刑案號：臺灣屏東地方法院檢察署95年度偵字第7322號），
提起上訴，本院判決如下：
    主  文
上訴駁回。
    理  由
一、公訴意旨略以：被告甲○○明知其未合法取得牙醫師之資格
    ，不得擅自執行醫療業務，竟自不詳之日起，在其所經營之
    「益生齒模」（設於屏東市○○里○○街○ 段60號）處，為
    乙○○○等不特定病患，從事診療牙病等醫療行為，擅自執
    行牙醫師之醫療業務。嗣於民國95年5 月24日11時許，經屏
    東縣政府衛生局衛生稽查員前往上址稽查時，當場發覺甲○
    ○正在替病患乙○○○治療牙齒而查獲，始知上情。因認被
    告甲○○係涉犯醫師法第28條第1 項之未取得合法醫師資格
    ，擅自執行醫療業務罪嫌。
二、本件傳聞證據之證據能力審查部分
(一)、按被告以外之人於審判外之言詞或書面陳述，除法律有規定
    者外，不得作為證據，刑事訴訟法第159 條第1 項定有明文
    。本件證人乙○○○在屏東縣衛生局人員現場稽查之訪問紀
    要中之陳述，係屬被告以外之人於審判外之言詞陳述，且訪
    問記要係衛生局人員針對具體個案所製作之文書，不具備例
    行性之要件，不適用刑事訴訟法第159 條之4 第1 款之傳聞
    法則例外之規定。被告選任辯護人已明示不同意作為證據使
    用，依上開法條規定，自不得作為證據。
(二)、本件係民眾陳情檢舉被告有未取得牙醫師資格而為民眾診療
    牙齒之違反醫師法行為，經屏東縣政府衛生局政風室簽請查
    緝處理，該局人員乃據此組成稽查小組辦理實地稽查，並於
    查緝後製作訪問紀要及拍照存證，有屏東縣政府衛生局政風
    室簽呈、移文單各1 紙、訪問紀要2 份、現場採證照片13張
    在卷可憑，是該稽查行為核與行政罰法第34條等相關規定相
    符。再本件屏東縣衛生局人員實施現場稽查時，僅就現場狀
    況拍照存證，並對相關人員製作訪問紀要，應屬行政稽查之
    行為，並非刑事搜索，自無非法搜索取得證據之問題，而被
    告甲○○自己在審判外（屏東縣政府衛生局人員面前）之陳
    述亦非屬被告以外之人在審判外陳述之傳聞證據，並無刑事
    訴訟法第159 條第1項 規定適用之問題。而含現場拍攝照片
    之稽查現場記錄則係公務員職務上製作之記錄文書，但係針
    對具體個案所製作，不具備例行性之要件，不適用刑事訴訟
    法第159 條之4 第1 款之傳聞法則例外之規定，依刑事訴訟
    法第159 條第1 項規定無證據能力。
三、按犯罪事實應依證據認定之，無證據不得認定犯罪事實；又
    不能證明被告犯罪者，應諭知無罪之判決，刑事訴訟法第
    154 條第2 項、第301 條第1 項分別定有明文。又認定犯罪
    事實所憑之證據，雖不以直接證據為限，間接證據亦包括在
    內；然而無論係直接或間接證據，其為訴訟上之證明，須於
    通常一般之人均不致有所懷疑，而得確信其為真實之程度者
    ，始得據為有罪之認定，倘其證明尚未達到此一程度，而有
    合理性之懷疑存在時，即難為有罪之認定，最高法院著有76
    年度台上字第4986號判例可資參照。再按刑事訴訟法第161
    條已於民國91年2 月8 日修正公佈，其第1 項規定：檢察官
    就被告犯罪事實，應負舉證責任，並指出證明之方法。因此
    ，檢察官對於起訴之犯罪事實，應負提出證據及說服之實質
    舉證責任。倘其所提出之證據，不足為被告有罪之積極證明
    ，或其指出證明之方法，無從說服法院以形成被告有罪之心
    證，基於無罪推定之原則，自應為被告無罪判決之諭知，最
    高法院亦著有92年台上字第128 號刑事判例可資參照。
四、訊據被告甲○○堅決否認有何未取得合法醫師資格，擅自執
    行醫療業務之犯行，辯稱：衛生局人員稽查當日在場之乙○
    ○○是伊多年老友，當天乙○○○是要來催討伊積欠之新臺
    幣（下同）15萬元債務，順便詢問其口腔內有缺牙齒，做假
    牙要如何做才會漂亮等語。經查：
(一)被告原向乙○○○借款20萬元，經清償5 萬元之後，95年5
    月24日當天乙○○○前往被告住處（即上開「益生齒模」營
    業處所）係為催討尚積欠之15萬元債務等情，業據證人乙○
    ○○於偵查及原審審理中證述明確在卷（偵查卷第14頁、原
    審卷第41至43頁），並提出被告簽發之15萬元本票1 紙為證
    （偵查他字卷第34頁）。且經原審隔離詢問結果，證人乙○
    ○○與被告就借款之過程及細節供陳大致相符（原審卷第42
    頁背面、第43頁），雖證人乙○○○於原審審理中證稱：借
    款20萬元當時有寫借據，沒有開票等情云云，與被告供述：
    借款20萬元時沒有書立借據，只有寫本票，後來還了5 萬元
    ，才另開一張15萬元之本票等情略有出入，惟證人乙○○○
    於偵查中已供證：借款20萬時，有開一張本票給我，中間還
    5 萬元給我，我請被告重開一張15萬元之本票等語（95年度
    偵字第7322號卷第14頁），核與被告原審審理中供述情詞一
    致，是證人乙○○○於原審審理中之證述出入，應係時隔多
    年記憶模糊所致，並不影響其證述之真實性。足認被告辯稱
    ：95年5 月24日衛生局人員前來稽查之當天，乙○○○是來
    向伊催討積欠之15萬元債務等情，核與事實相符而堪採信。
(二)證人即屏東縣衛生局稽查人員丙○○於偵查、審理中證述：
    稽查當時乙○○○係半躺於診療椅上，被告左手拿著長鑷子
    ，但器具都還沒有伸入口腔內等語（偵查他字卷第25頁、原
    審卷第44頁），證人即屏東縣衛生局稽查人員丁○○於偵查
    、原審審理中亦證稱：當時乙○○○係半躺於診療椅上，而
    被告是站在乙○○○的旁邊，沒注意看到被告當時手上有無
    持醫療器具，也沒看到被告在為乙○○○作醫療行為等語（
    偵查他字卷第32頁、原審卷第46頁），足見屏東縣衛生局稽
    查人員於稽查當時係發現被告手持長鑷子站在躺在診療椅上
    之乙○○○旁邊，並未發現被告有操作儀器或手持器具為診
    斷、治療之行為。況證人乙○○○迭於偵查及原審審理中均
    證稱：當天有向被告提及伊口腔內有缺牙齒，要做假牙，詢
    問被告要如何做才漂亮等語（偵查卷第15頁、原審卷第42頁
    ），核與被告上開所辯相符，衡以證人乙○○○與被告係相
    識十幾年之朋友，此據被告及證人乙○○○均供陳在卷。則
    被告基於朋友情誼，本於自身齒模製造之專業（被告領有齒
    模製造技術員證照，偵查卷第7 頁），對適前來催討債務之
    友人乙○○○提供有關假牙、牙齒模裝置之意見即非無可能
    。是雖衛生局人員稽查當時，乙○○○係半躺於診療椅，被
    告左手拿著長鑷子站在旁邊，並不能據以認定被告當時正在
    對乙○○○為診斷、治療之醫療行為。
(三)證人丙○○於原審審理中固亦證稱：稽查時在洗手台上發現
    牙科專用之醫療器材等語，並有現場稽查照片可佐（同上他
    字卷第7 頁，原審卷第44頁背面），惟被告就此已辯明係其
    父親生前為執業牙醫師，上開器具是其父親遺留下來的等語
    （同上他字卷第27頁）。又稽查照片固亦顯示現場有醫療藥
    品，惟證人戊○○亦供證：由照片無法判斷是何藥品等語（
    原審卷第48頁背面），證人己○○亦證稱：伊並無藥品專業
    ，無法判斷是何種藥品等語（原審卷第48頁），再參以現場
    稽查時並未查獲有診療之相關病歷資料，自難以稽查時發現
    現場有醫療器材及藥品之陳列，即推論被告有從事牙醫師之
    醫療行為。
(四)綜上所述，公訴人所提出之證據，或證明方法，並無從說服
    本院形成被告有罪之心證，且復查無積極證據足資認定被告
    確有公訴人所起訴之未取得合法醫師資格，擅自執行醫療業
    務，違反醫師法之犯行，自應為被告無罪判決之諭知。
五、原審因而以不能證明被告犯未取得合法醫師資格，擅自執行
    醫療業務罪，而為被告無罪之諭知，核無違誤；檢察官上訴
    意旨，猶執前詞，指摘原判決不當，為無理由，應予駁回。
據上論斷，應依刑事訴訟法第368條，判決如主文。
本案經檢察官李門騫到庭執行職務。
中    華    民    國    98    年    4     月    30    日
                刑事第一庭  審判長法  官  郭雅美
                                  法  官  張意聰
                                  法  官  莊崑山
以上正本證明與原本無異。
如不服本判決應於收受本判決後10日內向本院提出上訴書狀，其
未敘述上訴理由者，並得於提起上訴後10日內向本院補提理由書
狀（均須按他造當事人之人數附繕本）「切勿逕送上級法院」。
中    華    民    國    98    年    4     月    30    日
                                  書記官  葉淑華


司法院資訊處製作；財團法人民間司法改革基金會備份。
